【裁判字號】    88,上更(二),702
【裁判日期】    900328
【裁判案由】    侵占
【裁判全文】
臺灣高等法院刑事判決                        八十八年度上更(二)字第七二號
    上  訴  人
    即 自訴 人  丙○○
    上  訴  人
    即  被  告  甲○○
                乙○○
    共      同
    選任辯護人  林思銘律師
右上訴人因被告侵占等案件，不服台灣新竹地方法院八十三年度自字第一一七號，中
華民國八十四年七月三十一日第一審判決，提起上訴，經判決後，由最高法院第二次
發回更審，本院判決如左：
    主  文
原判決關於被告甲○○、乙○○部分均撤銷。
甲○○、乙○○被訴侵占自訴人所交付興辦大陸嘉真公司資金及豐田汽車部分均無罪
。
其餘被訴部分均自訴不受理。
    理  由
壹、無罪部分：
一、自訴意旨略以：被告甲○○係大陸湖南省邵陽市○○路富聖鞋業有限公司（以下
    簡稱「富聖公司」）之董事長，被告乙○○為該公司總經理，二人與自訴人約定
    ，由甲○○於民國（下同）八十二年二、三月間，以其所有二部製鞋機向丙○○
    質借新台幣（下同）五百五十九萬元，並邀自訴人出資購買鞋材至富聖公司加工
    生產成品，且稱可直接將成品出賣予貿易商後收取買賣價金。八十二年九月間，
    自訴人在大陸湖南省邵陽市九公橋成立嘉真服裝鞋業有限公司（以下簡稱「大陸
    嘉真公司」）後，由自訴人任董事長，甲○○任副董事長，乙○○任總經理。大
    陸嘉真公司成立之初，自訴人委由副董事長甲○○及總經理乙○○負責進行購置
    廠房、土地及興建辦公室等事宜。詎甲○○、乙○○將其業務上所持有由自訴人
    私人所交付用以興辦大陸嘉真公司之美金二十三萬元，建廠資金港幣十三萬二千
    元、人民幣八萬九千元中之部分金額用以支付興辦大陸嘉真公司費用（含交付人
    民幣二萬六千元予大陸國土局）外，其餘佯以支付房租及電力增容二萬一千六百
    美元、土地廠房買賣款三萬六千七百七十三美元、購買土地定金二千二百七十二
    美元及於八十二年十月一日以大陸嘉真公司名義向富聖公司購買成品鞋人民幣三
    十五萬零三百八十三元等名義報帳，將上開金額侵吞入己，其後自訴人發現甲○○、乙○○二人並未承租廠房，亦未交付購買土地定金，且大陸嘉真公司本身即
    為生產鞋業之工廠，並無需購買成品鞋，始獲上情。又自訴人於八十三年三月二
    十一日，個人出資港幣十七萬元，在香港購買豐田佳美ＧＬ二二００ｃｃ汽車一
    部轉往大陸，作為大陸嘉真公司業務之用，不意乙○○電告自訴人稱大陸嘉真公
    司之購車配額已作公關用，不能再以同一名義購進，如欲進口汽車需以富聖公司
    名義為之，自訴人乃將前開購得之汽車，暫以富聖公司之配額進口，甲○○、乙○○二人即共同侵占上開車輛後，轉由富聖公司使用。
二、按犯罪事實應依證據認定之，無證據不得推定其犯罪事實，刑事訴訟法第一百五
    十四條定有明文。次按被害人之陳述如無瑕疵，且就其他方面調查又與事實相符
    ，固足採為科刑之基礎，倘其陳述尚有瑕疵，則在未究明前，尚難遽採為科刑之
    根據；復按認定事實所憑之證據，其為訴訟上之證明，需達於通常一般人均不致
    有所懷疑，而得確信其為事實之程度者，始得據為有罪之認定；倘其證明尚未達
    到此一程度，而有合理之懷疑存在時，尚難為有罪之認定基礎（最高法院六十一
    年台上字第三○九九號、七十六年台上字第四九八六號判例參照）。
三、訊據上訴人即被告甲○○、乙○○堅詞否認渠等涉有侵占自訴人所交付為辦理大
    陸嘉真公司業務之上揭款項等犯行，甲○○辯稱：伊人在台灣，沒有收到錢。乙○○則辯稱：伊沒有拿到該筆錢。湖南嘉真係伊一手辦起來的，自訴人並無拿錢
    設立該公司，其只拿一張存款證明書，經費係伊從富聖先挪出來。自訴人只有付
    二萬元人民幣作為買土地廠房之訂金云云；另就涉嫌侵占豐田佳美汽車一輛部分
    則均辯稱，該車係富聖公司委請自訴人於香港代為購買，非自訴人自行出資購買
    云云。
四、經查，按刑法上所謂侵占罪，以持有他人之物而實行不法領得之意思為構成要件
    ，自必須所侵占之物，於不法領得以前，即已在其實力支配之下，始與持有之要
    素相符。即須以被侵占之物先有法律或契約上之原因在其持有中者為限，否則不
    能成立侵占罪。按本件自訴人主張其於大陸嘉真公司成立之初有交付被告等用以
    興辦大陸嘉真公司之美金二十三萬元、建廠資金港幣十三萬二千元、人民幣八萬
    九千元等云云。惟細譯此部分除自訴人之指述外，僅有自訴人所提由大陸嘉真公
    司之職員黃君瑛於八十三年三月十六日所開具之建廠支出明細表乙紙為據（見原
    審卷第一五九頁），揆諸該紙明細表並無任何被告或自訴人之簽名，其僅係由任
    意之紙張所製作，並非屬公司內部之正式報表，其真實性已屬存疑；再縱該明細
    表確由黃君瑛所製作，惟依核其上，並無任何自訴人交付上揭金額之字樣，亦難
    遽採為認定被告罪嫌之證據；況同案被告郭欽松雖曾於原審八十四年五月一日審
    理程序中供稱，自訴人確有拿錢給被告等二人辦理湖南嘉真公司之業務，其中有
    一部分現金更由被告甲○○及乙○○帶進大陸，伊有一次更親自與被告甲○○將
    錢帶進大陸，前前後後折合台幣至少有八百萬元云云，惟按郭欽松與被告甲○○
    、乙○○等二人本係同案被告，其所為供詞與被告等二人間本有利害關係相存，
    其供詞亟易有推諉之嫌，亦非可採為認定被告罪嫌之依據。再被告乙○○於原審
    雖曾供稱伊有收到十三萬港幣，是黃君瑛收的，但後來自訴人又拿走九萬元，剩
    下四萬港幣之去向如何伊並不知情，因當時伊不在嘉真等語，惟該等供詞僅得證
    明自訴人確有交付該筆款項予被告等辦理大陸嘉真公司之業務，亦不得因此遽認
    被告等涉有業務侵占之罪嫌。
五、次按就自訴人指訴被告等侵占其個人所出資購買之豐田佳美汽車一部部分，自訴
    人雖提出由鴻運左太車貿易公司與湖南富聖鞋業有限公司所訂立之汽車買賣合約
    書乙紙以資證明（見原審卷第一七○頁），惟該紙契約書僅得證明該部汽車確係
    由自訴人丙○○與汽車出售商所簽定，並無法窺知實際出資購買該車者究為何人
    ，況依核該汽車買賣合約書之買受人欄上確有「湖南富聖鞋業有限公司」之名稱
    ，又該汽車係以富聖鞋業公司之名義進口大陸亦為自訴人所自承，是被告等以該
    汽車作為富聖公司之業務上使用，亦合情理，雖自訴人指稱該車係由其出資購買
    ，並指定作為大陸嘉真公司之業務使用，惟該事實均據被告等否認，再依上揭證
    據亦無法明確證實該部汽車確係由自訴人出資購買，並於進口大陸當時指定作為
    大陸嘉真公司業務使用，則其指稱亦難證實，另並查無其他積極證據足資證明被
    告等確有易持有為所有而侵占該部汽車之事實，依法自應為被告等無罪之諭知。
六、經核告訴人之告訴，係以使被告受刑事訴追為目的，是其陳述是否與事實相符，
    仍應調查其他證據以資審認，有最高法院五十二年台上字第一三○○號判例可資
    參照。自訴人之自訴亦應同其意旨，即仍應調查其他證據，始得認定被告罪嫌。
    按本件除自訴人之指訴及由自訴人所提由大陸嘉真公司之職員黃君瑛所出具之支
    出明細表及由自訴人與鴻運左太車貿易公司所訂立之汽車買賣合約書外，並無任
    何其他積極客觀之證據足證被告等之犯行，其等被訴事實應屬不能證明。原審未
    予詳求，據為被告等有罪之認定，實有未洽。被告等執詞提起上訴，為有理由，
    應由本院將原判決撤銷，另為被告無罪之諭知，以免冤抑。
貳、不受理判決部分：
一、自訴意旨另以：(一)大陸嘉真公司成立後，自訴人即自八十二年九月間起至八十三
    年六月間止，以其所經營之嘉真實業股份有限公司（設新竹市○○路○段八四八
    號三樓，以下簡稱「台灣嘉真公司」）名義陸續交付鞋材總價二千一百四十七萬
    五千一百五十二元，並由甲○○、乙○○代表台灣嘉真公司將上開鞋材交由富聖
    公司或大陸嘉真公司加工售與貿易商。詎甲○○、乙○○竟共同意圖為自己不法
    之所有，並基於概括之犯意，除將貿易商亞晨貿易公司等之鞋貨買賣價金七百五
    十六萬九百零七元交由自訴人收取，及將貿易商吳水池之買賣價金七十萬五千元
    、詠盛貿易公司（以下簡稱「詠盛公司」）之買賣價金四十三萬八千元匯入溫貞
    敏帳戶，貿易商吳水池之買賣價金一百六十萬元匯入郭欽松帳戶、榮盛公司之買
    賣價金六十三萬八千元直接開票予郭欽松，分別由郭欽松及林玉雪用以清償自訴
    人所經營之台灣嘉真公司對外積欠之債務（指台灣嘉真公司以莊清火名義簽發之
    支票退票部分），及將大陸嘉真公司所加工生產之鞋貨款項三十萬元交台灣嘉真
    公司收取外，擅將其等業務上所持有台灣嘉真公司交付之其餘鞋材及售鞋所得貨
    款均予侵吞入己（侵占鞋材之數額及侵占售鞋所得貨款之數額均無法認定，惟二
    者合計之價額即係鞋材總價合為一千零二十三萬三千二百四十五元）。(二)又被告
    甲○○、乙○○等二人，利用乙○○為大陸嘉真公司總經理之便，於八十三年四
    月二十日以大陸嘉真公司名義向中國大陸農業銀行貸款人民幣二十萬元，旋即轉
    入大陸富盛公司帳內，再於同年十二月二十五日以大陸嘉真公司名義向大陸中國
    工商銀行貸款人民幣五十萬元，卻未經自訴人同意，擅將其中二十五萬元貸予富
    盛公司，共同侵占業務上所持有之上開二筆款項云云。
二、按犯罪之被害人始得提起自訴，又不得提起自訴而提起者，應諭知不受理之判決
    ，為刑事訴訟法第三百十九條、第三百三十四條所明定。而上開所得自訴之被害
    人，係指因犯罪而直接被害者而言，如僅因犯罪而利益間接受影響者，尚不得據
    以提起自訴，此有最高法院二十五年第一三○五號判例意旨參照。
三、依自訴意旨(一)部分，自訴人謂被告等擅將其等基於業務上所持有台灣嘉真公司交
    付之鞋材及售鞋所得貨款予以侵吞入己等情云云，核其所訴，自訴人個人應非犯
    罪之直接被害人，其直接被害人應為台灣嘉真公司，揆諸前開判例意旨，縱認被
    告確涉有前揭犯行，惟自訴人既非該部分犯罪事實之被害人，自無提起自訴之權
    ，其自訴不合法，應諭知不受理判決。
四、依自訴意旨(二)部分，自訴人謂被告等二人利用大陸嘉真公司名義向大陸中國農業
    銀行及大陸中國工商銀行貸款後，予以侵吞入己等情云云，參諸所訴，自訴人個
    人亦非犯罪之直接被害人，該直接被害人應為大陸嘉真公司，依前開判例意旨，
    自訴人對該部分事實亦無提起自訴之權，其自訴顯不合法，仍應諭知不受理判決
    。
五、綜上所訴，自訴人對於上揭以台灣嘉真公司及大陸嘉真公司為被害人之自訴事實
    部分均無自訴權，原審經審理結果，遽認該二部分自訴合法，而為實體判決，顯
    屬違誤，被告等上訴指摘及此，其上訴為有理由，依法應由本院予以撤銷改判，
    並另諭知為不受理之判決。
據上論斷，應依刑事訴訟法第三百六十九條第一項前段、第三百六十四條、第三百零
一條第一項、第三百三十四條，判決如主文。
中      華      民      國     九十     年      三      月    二十八    日
                              臺灣高等法院刑事第二十一庭
                                  審判長法  官  葉  騰  瑞
                                        法  官  江  國  華
                                        法  官  莊  明  彰
右正本證明與原本無異。
如不服本判決應於收受送達後十日內向本院提出上訴書狀，其未敘述上訴之理由者並
得於提起上訴後十日內向本院補提理由書（均須按他造當事人之人數附繕本）。
                                        書記官  廖  嫣   雯
中      華      民      國     九十     年      三      月    二十九    日


司法院資訊處製作；財團法人民間司法改革基金會備份。
